+臺灣彰化地方法院民事判決　95年度訴字第361號
原　　　告　丁○○
訴訟代理人　熊治璿律師（即熊梓檳律師）
複 代理 人　林巧雲律師
被　　　告　甲○○
訴訟代理人　張崇哲律師
複 代理 人　江彗鈴律師
　　　　　　楊佳勳律師
　　　　　　林志銘律師
被　　　告　丙○○
　　　　　　戊○○
　　　　　　乙○
上列當事人間分配表異議之訴事件，本院於民國96年9月5日言詞
辯論終結，茲判決如下：
    主      文
原告之訴駁回。
訴訟費用新台幣貳萬柒仟柒佰拾元由原告負擔。
    事實及理由
壹、程序方面：
一、按「訴狀送達後，原告不得將原訴變更或追加他訴。但有下
    列各款情形之一者，不在此限：‧‧‧二請求之基事實同一
    者。‧‧‧七不甚礙被告之防禦及訴訟之終結者。」，民事
    訴訟法第255條第1項第2款、第7款定有明文。經查：原告所
    提先位之訴係分配表異議之訴（因不合法，另以裁定駁回）
    ，並於訴狀送達後，追加備位之訴，請求確認被告甲○○與
    被告戊○○、丙○○、乙○等3人（以下簡稱被告戊○○等
    3人）間後開本票債權均不存在，被告戊○○等3人於後開執
    行事件應分配款應返還被告甲○○，並由原告代位受領。次
    查：原告先後位兩訴之主要爭點，均為被告戊○○等3人後
    開本票債權是否存在乙節，其請求之基礎事實顯然同一，且
    不甚礙被告之防禦及訴訟之終結。是以原告所提後位之訴，
    核與前開規定，洵無不合，應予准許，核先敘明。
二、次按預備訴之合併，係以先位之訴不合法或無理由，為後位
    之訴之判決停止要件。經查：原告所提先位之訴即分配表異
    議之訴，因不合法，業經本院另以裁定駁回，是以本件後位
    之訴之判決停止要件成就，本院自得就本件後位之訴加以判
    決，附此敘明。
貳、實體方面：
一、原告主張：
  (一)被告甲○○因積欠原告本金新台幣（下同）245萬元、利息
    等債務，及500萬元之抵押債務，嗣經原告取得支付命令執
    行名義。原告遂於民國94年3月間以前開執行名義，聲請強
    制執行被告甲○○之財產，經本院以94年度執字第4307號強
    制執行事件受理在案，該執行財產並於95年3月1日拍定。詎
    被告甲○○竟與被告戊○○等3人通謀而為虛偽意思表示，
    偽造假本票債權，各於95年2月27日具狀參與分配。本院執
    行處乃於95年4月7日作成分配表，將上開本票債權列入分配
    ，致原告債權金額2,697,884元未受分配。雖經原告聲明異
    議後，被告戊○○等3人皆不同意更正分配表。
  (二)被告戊○○為家庭主婦，年僅35歲，偶於市場肉攤協助其夫
    販售豬肉，收入有限，又須養育全家。且被告戊○○為被告
    甲○○之胞妹，經其舅父收養而改姓謝，以其經濟能力，家
    中當無存放鉅額現金，可供借貸。縱其夫妻有鉅額存款，理
    應以其夫名義為借款人，豈有可能以被告戊○○名義出借。
    被告戊○○所持本票之原因關係為何？是否有本票金額之交
    付？即非無疑。
  (三)被告乙○雖與人合夥從事文蛤養殖，但其規模不大，生產有
    限，營收不多。又與被告甲○○屬姻親關係，何來於93年6
    月間1次貸予被告甲○○467萬元。則被告乙○所持本票之原
    因關係為何？是否有本票金額之交付？即非無疑。
  (四)被告丙○○係以勞力謀生，收入不豐，又為被告甲○○之妹
    婿，卻於93年10月間1次貸予被告甲○○557萬元。彼等均非
    財團，豈有可能家中存放鉅款？則被告丙○○所持本票之原
    因關係為何？是否有本票金額之交付？亦非無疑。
  (五)被告戊○○等3人皆未要求被告甲○○提供擔保品，且就該
    本票債權之原因關係及金額之交付，語焉不詳，衡諸彼等間
    之姻親關係及資金能力，上開借貸簽發本票乙節，顯係通謀
    而為虛偽意思表示，應屬無效。
  (六)被告甲○○為免其財產遭強制執行，與被告戊○○等3人通
    謀而虛偽意思表示，偽造假債權參與分配，使被告甲○○之
    財產總值減少，致原告債權少分配2,697,884元，因此受有
    損害，原告自得依民法第242條規定，行使代位權，請求被
    告戊○○等3人於前開執行事件應分配款返還被告甲○○，
    並由原告代位受領。
  (七)爰請求確認被告戊○○等3人與被告甲○○間即本院95年度
    票字第97、98、99號本票裁定所載本票債權均不存在，並依
    民法第242條規定，請求被告戊○○等3人應分別將本院94年
    度執字第4307號執行事件應分配款775,062元、1,173,881元
    、1, 001,269元返還被告甲○○，並由原告代位受領等語。
二、被告辯稱：
  (一)原告僅以被告戊○○等3人經濟能力低落，或以被告等人間
    之親屬關係，質疑被告間之借款關係，並誑稱被告係通謀而
    為虛偽意思表示，虛設假債權，惟原告空言指摘，而無其他
    證據可資佐證，實不足採。
  (二)參以臺灣彰化地方法院檢察署檢察官95年度偵字第11352 號
    不起訴處分書，已認定被告甲○○與被告戊○○等3人均有
    債權債務關係存在，足見原告主張假債權等語，並無依據。
  (三)從而，被告甲○○與被告戊○○等3人確有本票債權債務關
    係存在，則原告請求確認該等本票債權均不存在，並請求被
    告戊○○等3人於前開執行事件應分配款返還被告甲○○，
    並由原告代位受領，洵屬無據，爰請求駁回原告之訴等語。
三、兩造不爭執事項：
  (一)被告戊○○等3人各以本院95年度票字第97、98、99號本票
    裁定為執行名義，就原告聲請強制執行、本院執行案號94年
    度執字第4307號、原屬被告甲○○所有、坐落彰化縣和美鎮
    ○○段387地號土地及其上同段778、779建號、即門牌和美
    鎮○○路568巷29號建物，聲請參與分配。
  (二)前開執行標的已於95年3月1日拍定。
  (三)前開執行事件已於95年4月7日作成分配表，並將被告戊○○
    等3人之本票債權列入分配，應分配款各為775,062元、1,
    173,881元、1, 001,269元，但迄今尚未分配。
  (四)被告甲○○與被告戊○○為兄妹關係，被告丙○○為其妹婿
    ，與被告乙○則為朋友關係。
四、原告主張被告戊○○等3人就前開執行事件參與分配之本票
    債權均不存在等語，然此情均為被告所否認，並以前詞置辯
    。是以本件最主要之爭點所在，乃在於被告戊○○等3人前
    開本票債權是否存在乙節？
五、經查：
  (一)關於被告甲○○、戊○○間之債權債務關係部分：
  1.參以經本院所調取臺灣彰化地方法院檢察署檢察官95年度偵
    字第11352號不起訴處分書記載：「‧‧‧被告戊○○辯稱
    略以：被告甲○○於84年間，設立桃花園餐飲部（後改為卡
    狄亞音樂餐廳、軒尼斯音樂餐廳至89年9月2日始歇業）時，
    伊有拿200萬元投資，之後伊先生不想做，甲○○就簽本票
    230萬元給伊，伊均拿標會之錢借給甲○○，86年間，甲○○又跟他借130萬元蓋房子，是伊的養父謝瑞慶退休金和勞
    保老年給付金給伊，於88年5月間甲○○就簽立360萬元之本
    票給伊，後來伊才參與分配等語。被告甲○○辯稱略以：伊
    確有欠被告戊○○360萬元‧‧‧等語。經查，被告戊○○
    於82、84年間參加互助會，平常均以互助會理財及曾交付被
    告甲○○投資款等情，業據證人林卿村、林佑安及蔡瑞通等
    人證述屬實，此有95年11月13日偵訊筆錄及互助會會單多紙
    附卷可憑。再查，謝瑞慶即被告戊○○之養父於86年1月間
    確有申領退休金91萬9250元及老年給付90萬7500元無訛，且
    於86年2月22日謝瑞慶申設在和美郵局之帳戶亦有73萬5000
    元之提領紀錄，此亦有彰化縣和美鎮公所95年8月22日和鎮
    人字第09500 13971號函及勞工保險局95年11月24日保給老
    字第09510261 410號函、中華郵政（現改名臺灣郵政）股份
    有限公司彰化郵局函及客戶歷史交易清單附卷可查，並有證
    人林瑞東證稱：謝瑞慶領退休有2筆款項，約200萬元，其中
    150萬元交給戊○○等語。準此，被告甲○○對被告戊○○
    之360萬元債務堪認真實。」等語。
  2.細繹前開不起訴處分書記載可知，關於被告戊○○參與分配
    之360萬元本票債權之原因或資金關係，其中200萬元原為參
    與被告甲○○經營桃花園餐飲部之投資款，資金來源則為被
    告戊○○參與民間互助會所得，嗣經以230萬元計算退回投
    資款；其餘130萬元則為借款，資金來源係被告戊○○養父
    謝瑞慶之退休金及老年給付。
  3.是以原告徒以其主觀認定被告戊○○為家庭主婦，年紀輕，
    未要求提供擔保品，及與被告甲○○屬兄妹關係，據以推測
    被告戊○○參與分配之360萬元本票債權不存在等語，核與
    前開事證不符，不足採信。
  (二)關於被告甲○○、丙○○間債權債務關係部分：
  1.參以前開不起訴處分書記載：「‧‧‧被告丙○○辯稱略以
    ：伊於60年間與甲○○合夥開洋傘公司，至73年間伊撤股，
    甲○○繼續做，因為公司所有之資產均登記在甲○○之名下
    ，廠房約400多坪，協議甲○○要給伊320萬元；另237萬元
    是伊與甲○○合買的土地，於79年間，甲○○與他人合建，
    伊可以分到237萬元，當初買的土地是拿三鈴公司賺的錢去
    買的等語；被告甲○○辯稱略以：伊欠丙○○2筆款項即237
    萬與320萬元，237萬之欠款係伊前曾與丙○○買1塊地，於
    79年與建商合建，我們分得2間屋子，伊1間，丙○○1間，
    但都登記在伊的名下，伊將上開2間賣掉；320萬元之欠款係
    於73年間丙○○與伊合夥開三鈴（誤載為三菱）洋傘公司，
    拆夥時丙○○拆夥所分得的錢，廠房由王紡產業有限公司使
    用，其名義負責人係伊父親王清波，實際負責人是伊，後於
    77年或78年間將廠房賣給花壇人做印花，得款大約2000多萬
    等語。經查，被告丙○○於71年5月10 日系三鈴洋傘工業有
    限公司之負責人，有臺灣省彰化縣政府營利事業登記證乙紙
    在卷可稽。又證人董輝錫與林信睿均證稱：伊在三鈴洋傘工
    業有限公司工作時，均稱呼甲○○為大老板，丙○○是二老
    板，丙○○負責工廠內部管理工作等語。復依彰化縣政府73
    年12月22日七三彰府建工字第52280號函所示，受文者王紡
    產業有限公司代表人係王清波即被告甲○○之父，上開函文
    說明：二(一)廠址：門牌號碼：和美鎮○○里○○路○段572號
    ；地號：和美鎮○○段1492、1488地號。四其他事項：(四))
    該廠係利用原『三鈴洋傘工業有限公司分工廠』之原有部分
    工廠設廠，該對三鈴公司分工廠註銷案本府另以彰府建工字
    第五二二七九號核准註銷在案」。再依彰化縣和美地政事務
    所96年1月23日函示說明二『經查上述和東段1488號土地已
    於78年10月23日移轉登記予長慶浮雕印花股份有限公司；而
    於81建號建物原為王紡產業有限公司，亦於同時移轉予長慶
    浮雕印花股份有限公司』，此有該函文陳明在卷。足見，被
    告甲○○與丙○○確曾合夥經營三鈴洋傘工業有限公司，嗣
    後拆夥而由被告甲○○所單獨經營一情無訛。再查，被告甲○○於67年間向案外人姚阿圖購買位於和美鎮○○段95地號
    應有部分40分之5，有彰化縣稅捐稽徵處67年土地增值稅納
    稅通知單及土地建築建改良買賣所有權移轉契約書。又坐落
    和美鎮○○段95地號應有部分40之5，於80年10月2日系以買
    賣原因登記予新境開發股份有限公司，有95年11月27日彰化
    縣和美地政事務所函、80年9月20日土地建築改良物買賣所
    有權移轉契約書及土地登記申請書等資料在卷足憑。是認，
    被告甲○○對被告丙○○因合夥所產生之債務堪稱屬實。」
    等語。
  2.細繹前開不起訴處分書記載可知，關於被告丙○○參與分配
    之320萬元、237萬元等本票債權之原因或資金關係，其中
    320萬元乃參與被告甲○○合夥經營三鈴洋傘工業有限公司
    之退股款；其中237萬元則係與被告甲○○合資購買土地，
    嗣經與他人合建房屋後，脫售所得應分配款。
  3.是以原告僅以其主觀認定被告丙○○係勞力謀生，未要求提
    供擔保品，且為被告甲○○之妹婿各情，據以推測被告丙○○參與分配之360萬元、237萬元等本票債權俱不存在等語，
    亦悖於前開事證，尚難採信。
  (三)關於被告甲○○、乙○間債權債務關係部分：
  1.參以前開不起訴處分書記載：「‧‧‧被告乙○辯稱略以：
    伊與甲○○是好朋友自互有借貸，於82年間，伊賣伸港鄉1
    塊1分6田地，賣得930萬元，對方以現金給付，附近土地當
    時亦是這價錢，伊借給甲○○400萬元，交付時林其瑞當時
    剛好要向伊拿錢有在現場，伊於83年6月8日跟甲○○要錢時
    ，甲○○先開1張400萬元之本票給伊，後經過10個月又開1
    張80萬元之本票當利息，伊聽說本票10年即過期，所以於93
    年6月8日又向甲○○要2張，其中1張387萬元是扣除他還給
    伊13萬元等語。被告甲○○辯稱：伊於82年7月間向乙○借
    400萬元，目前還了13萬元，伊向乙○拿現金，乙○是將賣
    田地錢借給伊等語。經查，被告乙○於82年7月23日將所有
    坐落伸港鄉○○段54之28地號之土地以買賣原因登記予林石
    鐵，且該地號又於86年1月24日由林石鐵以贈與原因登記予
    林淑蓉，有彰化縣和美鎮地政事務所95年8月9日和地一字第
    0950004945號函、土地登記申請書、土地建築改良物買賣所
    有權移轉契約書、臺灣省彰化縣土地登記簿等資料在卷足查
    。又據證人林淑蓉即林石鐵之女兒（見95年12月5日筆錄）
    證稱：伊於82或83年間礙於法令先以伊父親林石鐵名義向乙○購買伸港鄉○○段54之28地號田地，後伊取得幫農身分，
    始將該田地過戶至伊的名下，當時1坪2萬元，共1分6，伊買
    了900多萬元，以現金交尾款等語。且證人林其瑞即在該田
    地原有設定100萬抵押權人（見95 年11月13日筆錄）亦證稱
    ：乙○拿賣田之錢借予甲○○，大概好幾百萬元等語。由上
    開2位證人證詞觀之，是被告乙○對被告甲○○之債權應為
    真實無訛。」等語。
  2.細繹前開不起訴處分書記載可知，關於被告乙○參與分配之
    387萬元、80萬元等本票債權之原因或資金關係，其中387
    萬元係其賣地所得款項，再轉借其中400萬元予被告甲○○
    ，嗣獲清償13萬元，故借款餘額為387萬元；其中80萬元則
    為前開400萬借款之利息。
  3.是以原告僅以其主觀認定被告乙○從事文蛤養殖業，營收不
    多，亦未要求提供擔保品，且為被告甲○○之朋友各情，據
    以推測被告乙○參與分配之387萬元、80萬元等本票債權俱
    不存在等語，顯與前開事證不符，難以採認。
六、從而，被告戊○○等3人既已證明渠等參與分配之本票債權
    之原因或資金關係，原告主張該等本票債權俱不存在，故應
    負返還前開執行事件應分配款之責任等語，即屬無據。
七、綜上所述，原告請求確認被告戊○○等3人與被告甲○○間
    即本院95年度票字第97、98、99號本票裁定所載本票債權均
    不存在，並依民法第242條規定，請求被告戊○○等3人應分
    別將本院94年度執字第4307號執行事件應分配款775,062元
    、1,173,881元、1,001,269元返還被告甲○○，並由原告代
    位受領，為無理由，應予駁回。
八、兩造其餘攻擊防禦方法及舉證，經審酌後於判決結果不生影
    響，自毋庸一一論列，附此敘明。
九、訴訟費用負擔之依據：民事訴訟法第78條。
中　　華　　民　　國　　96　　年　　 9　　月　　19　　日
                  民事第一庭    法　官　  陳正禧
上正本係照原本作成。
如對判決上訴，應於判決送達後20日內向本院提出上訴狀。
中　　華　　民　　國　　96　　年　　 9　　月　　19　　日
                                書記官    蕭美鈴
